臺灣高等法院刑事判決　　　　　　　　　　　　　　九十年度上易字第二八五號
　　上　訴　人　臺灣板橋地方法院檢察署檢察官
　　上　訴　人
　　即　被　告　甲○○
右上訴人因被告詐欺案件，不服臺灣板橋地方法院八十八年度易第四一四八號，中華
民國九十年二月二日第一審判決（起訴案號：臺灣板橋地方法院檢察署八十八年度偵
字第六五六二號及該署移送併案審理八十八年度偵續字第一九０號、八十九年度偵續
字第一三號）提起上訴，本院判決如左：
    主  文
原判決撤銷。
甲○○連續意圖為自己不法之所有，以詐術使人將本人之物交付，處有期徒刑陸月，
如易科罰金，以參佰元折算壹日。
    事  實
一、甲○○係品元服裝有限公司（下稱為品元公司）及金圓服飾有限公司（下稱金圓
    公司，民國八十七年六月二十四日成立，於本件部分行為之時尚在籌備中）之實
    際負責人，明知品元公司、金圓公司及其個人之經濟狀況不佳，無力負擔大筆貨
    款，乃基於意圖為自己不法所有之概括犯意，連續自八十六年三月十九日起至八
    十七年六月二十一日止，假品元及金圓公司名義先後多次分向福世堡貿易股份有
    限公司（下稱為福世堡公司）、乙○○○股份有限公司（下稱為全茂公司）及戊
    ○○○有限公司（下稱怡實公司）訂購大筆之布料，以利用該等公司誤認其必依
    約履行付款義務或誆稱連同前次貨款一併支付之方式施用詐術，致該等公司人員
    因而陷於錯誤而交付布料，其訂購名義人、訂購時間、受交付之時間、數量或價
    值等均詳如附表所示。其於八十六年三月十九日向福世堡公司訂貨應交付之貨款
    為十七萬五千三百三十八元，僅支付訂金五萬元，被告於其餘十二萬五千三百三
    十八元未付之時，又於八十六年十月二十九日、十一月二十日向福世堡公司訂貨
    ，並表明會連同上次未付之十二萬五千三百三十八元一併支付，而開立以品元公
    司為發票人，金額合計為一百四十八萬六千三百三十八元之支票三紙交付之，惟
    經提示退票不獲兌付；其應支付全茂公司之貨款為十二萬四千三百元，為此所簽
    發以甲○○為發票人之支票屆期提示亦因存款不足遭退票，應支付怡實公司之貨
    款為八十七萬八千元則均未付款。而其後甲○○僅退還全茂公司八百一十八點五
    公斤之貨物（八十六年七月五日退回其於同年五月十四日所收受之全部貨物四百
    八十二公斤，同年十二月五日退回三百三十六點五公斤之貨物，並給付三十六公
    斤貨物之款項），退還怡實公司二千零四十六碼之布料。嗣上開公司先後因甲○
    ○無法依約付款，所交付之布料又大半未為退貨，方知上情。
二、案經福世堡公司、全茂公司及怡實公司訴由臺灣板橋地方法院檢察署檢察官偵查
    起訴及移送併案審理。
    理  由
一、訊之被告甲○○固坦認確有以品元公司負責人名義向告訴人福世堡公司、全茂公
    司和以個人名義向怡實公司訂購貨物及未完全付款之情事，惟矢口否認有何詐欺
    犯行，辯以全茂公司交付之貨物為瑕疵品，致其遭廠商退貨拿不到錢，以致無法
    支付貨款，而怡實公司原約定所交付之布料只賣伊一家公司不會賣給他人，然該
    公司未遵守約定仍售予他人，致其遭廠商退貨而無法付款，至於福世堡公司部分
    則係因景氣不好遭廠商倒貨，週轉不靈，且該公司並未依約先行交貨，故未付款
    ，而該公司交付之布料其中五萬九千六百元部分是樣品布，依商場慣例是免付費
    ，均非有意詐欺，且其事後已陸續返還告訴人部分貨款云云。經查：右開被告向
    告訴人等公司訂貨、收貨、付款情形及退貨等事實，為告訴人福世堡公司、全茂
    公司及怡實公司及被告均陳述一致在卷，並有支票、退票理由單、估價單、換票
    字據、買賣合約書、送貨單、托運單、貨物收據、存證信函、請款單、本院八十
    七年度板簡字第一七七九號宣示判決筆錄、收款明細表、訂貨單、出貨明細、請
    款單、訂購估價單、品元公司之變更登記事項卡（以上均影本）、金圓公司之公
    司執照及設立登記事項卡等附卷可稽。被告雖否認有何詐欺犯行，並以前開情詞
    置辯，惟查：
(一)被告所辯告訴人全茂公司貨物有瑕疵致其遭退貨乙節，固據其提出中國紡織工業
    研究中心試驗報告及與王卿所簽訂之八十六年九月三十日買賣契約書為證，且
    證人王卿亦陳稱向被告購買全茂公司所交付之貨物，因會起毛毬遭客戶退貨，
    經送鑑定發現品質與約定不符，乃在八十七年六月間以一萬餘元之賤價賣給地攤
    商云云。惟告訴人全茂公司指稱該送驗之布樣係被告已退回之貨，並非尚未退之
    貨等語，而被告亦未能證明該送驗之布樣確係取自尚未退貨之部分，則此部分是
    否屬實，已難認毫無可疑。而觀之被告與王卿所簽訂之買賣契約書，其買賣標
    的物僅載為「第三人乙○○○有限公司所有出售標的物─織花之針織布等全部，
    甲方 (按指被告）買受後，願轉售乙方（按指王卿）。」、「第一標的物，第
    三人全茂公司與甲方買賣契約所記載之品質、成份 POLYESTER、COTTON、比例等
    全部，在本件買賣契約均適用之。」，然買賣標的物之特定實為買賣契約重要之
    點，依一般之交易情形，不論係以表格式之訂貨單或書立較為正式之買賣契約書
    之方式從事交易，於標的物之品名、數量等必均為詳細之載明，被告與證人王
    卿既特就該次買賣立有契約書，竟就此等重要事項為如此簡略之記載，就數量部
    分亦無約定，實與常情有所違背；且被告與全茂公司交易之訂購估價單本即無就
    起毬性等品質要求而為記載，此觀該等訂購估價單即明，而被告與王卿簽訂之
    買賣契約書並無任何附件，此經被告供明在卷，則該契約如何能以被告與全茂公
    司買賣之情形為其交易內容？尤足令人生疑。又上開布樣係於八十七年一月八日
    送驗，中國紡織工業研究中心於同年月十二日進行試驗，然遲至一年後之八十八
    年一月十五日始行付費取報告，王卿則於次日即十六日以全茂公司為收件人、
    以品元公司為副本收件人寄發存證信函表示其因該批貨物起毬性嚴重「不敢騙人
    賣出，形成庫存爛貨一堆，全部拋棄退貨。」，此有中國紡織工業研究中心試驗
    報告、統一發票及臺北東門郵局第七十五號存證信函在卷足參，然苟王卿確因
    貨物有瑕疵而送驗，何以遲至一年之後始行付費而取得報告？且其既非與告訴人
    全茂公司交易，又何有以全茂公司為正本收受者（品元公司反僅為副本收受者）
    而寄發存證信函之必要？尤有甚者，其取得報告及寄發存證信函之時間，俱在其
    自稱將貨物賤價轉售地攤商之半年以後，而與該存證信函內容所稱「不敢騙人賣
    出，形成庫存爛貨一堆，全部拋棄退貨。」之內容不符，尤難取信於人。參以證
    人王卿為被告之阿姨，業經王卿於原審中陳述明確，則其為迴護被告而故為
    有利之證述，衡情並非無此可能，在此情形下，既其與被告間所稱之買賣有諸多
    不符事理之處，自難以其此等具重大瑕疵之證述為有利被告之認定，則被告此部
    分所辯，尚難認為屬實。
(二)證人即代表告訴人怡實公司與被告洽商之丁○○固於原審出庭時證稱所出售予被
    告之貨品中，確有部分約明只賣給被告一家公司，惟渠於本院調查時到庭證稱(
    問：你答應每組都專賣?)沒有我資源給他，他賣好後，再來買，他走精品路線三
    百碼已很不錯了，數量方面至少有三千碼以上才可能專賣等語。被告就所稱因市
    場上出現相同布料致遭廠商退貨之情形，除所提出乙份「高昇吳志修」退貨之簽
    收字據外，並無其他任何事證可憑，且所請求調查之證人蔡志成於原審經傳訊未
    到，「高昇吳志修」則無其年籍資料可供調查，而證人即龍威服裝行負責人陳連
    生於原審時則稱雖有向怡實公司購買布料，但對是否曾買過如卷內所附被告提出
    怡實公司交付之布料，則表示看不出來等語。是以被告就所辯稱遭退貨之部分，
    並無事證可資佐證，況縱確為廠商退貨，其亦得退還其貨予全茂公司或自行轉售
    後以所得款項支付全部或部分之貨款，然被告均未為此等積極處理，任令拖欠貨
    款，復又不為退貨，實難取信於人，再參酌被告向怡實公司購買之每批布料均為
    三、四百碼，數量不多，怡實公司之經理丁○○應無答應給予專賣之條件為是，
    否則怡實公司對於同一批布料剩餘部分如何營利？證人丁○○所稱並未答應每組
    都給專賣應屬可採，被告所辯因遭退貨而未支付貨款云云，應屬卸詞。
(三)再者被告於八十六年三月十九日向告訴人福世堡公司購買貨物，貨款為十七萬九
    千五百五十八元，除已付五萬元外，餘十二萬五千三百三十八元未付，嗣於八十
    六年十月二十九日、同年十一月二十日又再向福世堡公司訂購貨物，貨款為四百
    二十四萬六千元，約定自八十七年二月十五日起分批交貨，並向福世堡公司人員
    言明此次貨款連同上一次之欠款一起給付，則福世堡公司分別於八十六年十一月
    十三日、十二月十二日、八十七年一月六日、二月二十六日送交樣本貨物予被告
    ，然該公司於八十六年十二月一日至品元公司收取本件貨款之訂金支票時，被告
    請求將交貨日期依序延至八十七年二月二十八日以後再行交貨，並即由被告在買
    賣合約書上自行填載訂金金額，並簽發到期日分別為八十七年二月二十八日、七
    月三十日及八月三十一日，金額合計為一百四十八萬六千三百三十八元之訂金支
    票，惟至八十七年二月二十八日面額為二十四萬一千元之支票屆期前二日，被告
    又請求福世堡公司延至同年三月二十日再提示，並俟兌現後再行交貨等語，告訴
    人福世堡公司乃應其所請，延至八十七年三月二十四日提示而不獲兌付，其餘二
    紙支票屆期提示亦遭退票，福世堡公司亦因被告未付款，因而除部分樣品外不敢
    送貨予被告等情，業據告訴人福世堡公司指陳綦詳，並有支票、退票理由單及「
    交期」欄經更改延後之買賣合約書可考；上開金額為二十四萬一千元之支票，其
    票載發票日為八十七年二月二十八日，然告訴人福世堡公司提示之日期則為約一
    個月後之同年三月二十四日，足見告訴人所稱被告於該支票屆期前二日電請告訴
    人福世堡公司延至八十七年三月二十日再提示領款，並待領得票款後再行交貨乙
    節，堪可採信。是以被告辯以其係因告訴人福世堡公司未依約先交貨乃未付款云
    云，顯非可採。而福世堡於如附表所示五次出貨 (八十六年九月五日交付十六萬
    九千九百三十八元布料除外 )，總金額五萬九千六百元，被告辯稱並非貨款，屬
    於不用付錢之樣品布，惟告訴人陳稱伊賣給被告是外國進口布料，每一碼都要跟
    國外廠商買，樣品布當然要算錢，除非是買方大量向伊買布，伊才會不算樣品布
    的錢，惟此為公司給客戶之優待，並非商界之慣例，而證人丙○○亦到庭證實（
    問：進口的樣品布是否要錢?）看他們約定，．．．國外進口的，有的要錢，有
    的不要錢等語，按以被告與告訴人福世堡公司以往並無生意往來，且雙方亦無約
    定樣品布不用給錢，被告對於有此商界之慣例亦未提出證據以明其說，而據其所
    傳訊之證人丙○○所稱外國進口布料，其樣品布須否要錢，由雙方約定，其證詞
    亦無法為被告有利之佐證，故被告辯稱上開樣品布不須付錢，亦無理由。
(四)又被告簽發發票日為八十七年十一月十五日、金額為十二萬四千三百元之支票，
    於八十七年十一月十六日經告訴人全茂公司提示即因存款不足而遭退票，此有支
    票及退票理由單各乙紙附卷可憑；而被告於八十七年八月二十八日即受拒絕往來
    之處分，另品元公司亦自八十七年四月二十四日開始列為拒絕往來戶，有卷附臺
    北區中小企業銀行北商銀海發字第五二四號函可按，足證斯時被告及以其為實際
    負責人而經營之品元公司及尚未核准設立仍在籌備中之金圓公司均已陷於無資力
    之狀態。按以買賣之方式詐得出賣人所交付之貨物，外觀上與一般之交易並無二
    致，所不同者端在行為人主觀上是否自始即有不付貨款而為自己不法所有之意圖
    ，並評價其客觀行為是否可認屬施用詐術並因而使賣主因而陷於錯誤而交付貨物
    ，然行為人之主觀意圖僅存在於其內心，從而法院就此進行認定之時，受限於事
    實上之限制，又不得不以客觀上存在可觀察而得之各項情狀為基礎。再按私經濟
    行為之當事人在自由市場中各自評估風險、互相交易、負擔盈虧，茍未以不法手
    段造成他人意思表示不自由之狀態，除非破產法或其他法律另有限制，其在虧損
    狀態中基於永續經營之期待從事新的交易行為藉以轉虧為盈，並非法之所禁，然
    若行為人原即存心不為支付全部或一部分之對價而取得貨物，亦不得藉口自由市
    場之機制而脫免其詐欺之罪責。本件被告自八十六年三月十九日起至八十七年七
    月七日止，先後分向告訴人福世堡公司、全茂公司及怡實公司訂購十四次貨物，
    並陸續收受其等交付之貨物十九次，如就與三名告訴人各別交易之情形獨立觀察
    ，固均與一般交易後因未能如預期收益致財務周轉困難而未能依約付款之情形無
    異，然如審視其此期間內整體之交易狀況，均存在有短期內訂購大量貨物，嗣於
    應付款時僅付少數之訂金款項（全茂公司、福世堡公司）或完全未付（怡實公司
    ），其後就未付款之部分又僅部分退貨（全茂公司、怡實公司）或完全未退（福
    世堡公司），並藉詞貨品瑕疵（怡實公司）、違反不得出售他人之約定（全茂公
    司）及出賣人未依約先交貨（福世堡公司）而合理化其未付款之行為，其行為模
    式均甚一致。然其不付款之諉詞均不足採，已如前述，且縱或真有此等情形，被
    告亦非不能退貨或轉售以所得款項支付部分價款，尤其在其個人及公司均已成為
    拒絕往來戶之後，竟仍向告訴人怡實公司訂購總價達八十七萬八千元之貨物，顯
    為其財力所不能負擔，而嗣後之不付款及未全數退貨之情形又與先前同告訴人福
    世堡公司、全茂公司交易之狀況如出一轍，就所稱遭廠商退貨收不到款項之情事
    又未能證明之，是本院基於被告上述交易之整體情狀，認被告在向告訴人等訂購
    貨物之時，主觀上即存在有不依約付款之圖，雖其嗣後亦有將部分貨物交待放置
    處而退還告訴人之情形，此據證人陳金吉到庭所證實，然以被告部分退貨予告訴
    人全茂公司後，又向告訴人怡實公司大量訂貨之情形觀之，此應係其為疏減來自
    告訴人催索之壓力所為，俾能再向其他廠商以同一手法取得貨物，以持續謀得更
    多之利益，其事後返還部分貨品之行為，及返還少數金額之貨款，仍無解於事前
    詐欺犯意及犯行之認定。又本件告訴人福世堡公司、全茂公司及怡實公司均係第
    一次與被告交易，業經渠等及被告供述明確，顯見告訴人就被告之財力情形均不
    明瞭，而被告於其時即有不為付款之故意，已如前述，則其隱藏此不法之意圖而
    以一般交易之方式與告訴人訂約收受貨物，顯有刻意利用告訴人誤認其將與一般
    人均能依約付款之認識，自屬施用詐術之情形，而其於八十六年十月二十九日、
    十一月二十日向福世堡公司訂購貨物時，尚向該公司表明將連同前次欠款一併給
    付等語，使該公司信其所言而為少量貨品之交付，其為施用詐術之情形尤為顯然
    ，而被告向福世堡公司、全茂公司是以品元公司名義訂貨，向怡實公司是以金圓
    公司名義訂貨，此有福世堡等公司所提出之收款明細表、訂貨單及估價單等卷可
    憑，被告辯稱向怡實公司訂貨是以個人名義為之，尚有不實，被告意圖為自己不
    法之所有，假品元公司、金圓公司名義向告訴人等詐騙進貨，其犯行已臻明確。
    綜上所述，被告所辯均屬事後圖卸之詞，不足採信，本件事證明確，被告犯行堪
    予認定。
二、核被告所為，係犯刑法第三百三十九條第一項之詐欺取財罪。其先後多次犯行，
    時間緊接，方法相同，觸犯構成要件相同之罪，顯係基於概括之犯意所為，乃連
    續犯，應依刑法第五十六條之規定論以一罪，並加重其刑。原審予以論罪科刑，
    固非無據，惟查以（一）刑法第四十一條業於九十年一月十日修正公佈施行，於
    同年月十二日生效，而本件被告犯罪時間係於八十六、八十七年間，而原審判決
    時係在九十年二月二日，對於諭知易科罰金之標準，未於理由欄內為新舊法比較
    說明，且於據上論斷欄內漏引刑法第二條第一項前段。已有未洽 (二) 對於台灣
    板橋地方法院檢察署八十八年度偵續字第一九０號、八十九年度偵續字第一三號
    ，檢察官並未起訴，而予併案方式處理，原審判決對此併案處理部分，未於理由
    中加以說明，何以併案部分與起訴部分有連續犯之裁判上一罪關係，自得併與審
    理，亦有未合。(三)被告連續多次詐欺他人財物，價值不少，並導致福世堡公司
    另有一百五十餘萬元之損失，犯罪情節尚難謂非輕，原審僅予判處有期徒刑五月
    ，稍嫌輕縱。被告上訴仍執陳詞，雖無理由，惟公訴人上訴意旨謂原判決量刑過
    輕，與被告犯罪造成損害不相當，尚有理由，原判決既有上開可議之處，應由本
    院撤銷改判。爰審酌被告並無犯罪前科，有臺灣高等法院檢察署刑案紀錄簡覆表
    在卷可稽，素行尚稱良好，所使用詐購貨品之手段，行為之期間、次數，造成告
    訴人之損害，迄今仍未償還或與告訴人達成一定之和解方案，及犯罪後之態度等
    一切情狀，量處如主文所示之刑，並諭知易科罰金之標準，以示儆懲。查被告行
    為後，刑法第四十一條業於九十年一月十日修正公佈施行，於同年月十二日生效
，關於易科罰金之折算標準業經修正為同法條第一項前段「犯最重本刑為五年以
    下有期徒刑以下之刑之罪，而受六個月以下有期徒刑或拘役之宣告，因身體、教
    育、職業、家庭之關係或其他正當事由，執行顯有困難者，得以一元以上三元以
    下折算一日，易科罰金」，是就形式上觀察，修正前後之法律顯有不同，應認為
    法律有變更；經比較新舊法結果，舊法並無有利於被告，應依刑法第二條第一項
    前段適用裁判時之法律，依修正後刑法第四十一條第一項前段諭知易科罰金之折
    算標準，附此說明。
三、被告基於意圖為自己不法所有之概括犯意，連續多次自八十六年三月十九日起至
    八十七年二月二十六日止，先後多次分別向福世堡公司及全茂公司訂購大筆布料
    ，以利用該等公司誤認其必依約履行付款義務或誆稱連同前次貨款一併支付之方
    式施用詐術，致該等公司人員因而陷於錯誤而交付布料，其訂購之名義人、時間
    、受交付之時間、數量或價值等均詳如附表所示之犯罪事實，公訴人雖未起訴，
    而予併案，惟本院審認結果認上開犯罪事實有罪且與起訴犯罪事實部分有連續犯
    之裁判上一罪關係，對此併案部分自得予以審理，併此敘明。
據上論斷，應依刑事訴訟法第三百六十九條第一項前段、第三百六十四條、第二百九
十九條第一項前段、刑法第二條第一項前段、第五十六條、第三百三十九條第一項、
第四十一條第一項前段、罰金罰鍰提高標準條例第一條前段、第二條，判決如主文。
本案經檢察官張秋雲到庭執行職務。
中      華      民      國      九十一      年      二      月  十八    日
                              台灣高等法院刑事第四庭
                                  審判長法  官  蔡  永  昌
                                        法  官  陳  榮  和
                                        法  官  周  煙  平
右正本證明與原本無異。
不得上訴。
                                        書記官  蕭  麗  珍
中      華      民      國      九十一      年      二      月  十九    日
附錄：本案論罪科刑法條全文
刑法第三百三十九條第一項
意圖為自己或第三人不法之所有，以詐術使人將本人或第三人之物交付者，處五年以
下有期徒刑、拘役或科或併科一千元以下罰金。
